臺灣高等法院臺中分院刑事判決
111年度金上訴字第113號
上  訴  人  臺灣臺中地方檢察署檢察官
被      告  王靖閎
上列上訴人因被告加重詐欺等案件，不服臺灣臺中地方法院110
年度金訴字第546號中華民國110年9月24日第一審判決(起訴案號
：臺灣臺中地方檢察署110年度偵字第18663號)，提起上訴，本
院判決如下：
    主  文
原判決撤銷。
甲○○犯三人以上共同詐欺取財罪，處有期徒刑陸月，緩刑貳年。
    犯罪事實
一、甲○○因積欠某真實姓名年籍不詳男子(下稱某甲)新臺幣(下
    同)1萬元，為免除上開債務，竟與某甲及其所屬詐欺集團不
    詳成員共同意圖為自己不法所有，基於3人以上共同詐欺取
    財及一般洗錢之犯意聯絡，由該詐欺集團不詳成員於民國11
    0年3月30日13時許，撥打電話給乙○○，分別詐稱係健保局人
    員、警察局陳警官、臺灣臺北地檢署主任檢察官「周士榆」
    等人，佯稱因乙○○健保卡遭盜用而涉及槍枝及毒品等案件，
    須將存款交到法院監管帳戶，以證明無涉案之虞云云，致乙
    ○○陷於錯誤，於同日16時許將其帳戶內之存款領出以待交付
    。甲○○接獲某甲通知後，欲租車開往指定地點向收取乙○○被
    騙款項之車手收款(俗稱「收水」)，惟因未滿20歲需法定代
    理人同意，甲○○即透過不知情之友人陳○○(亦未滿20歲)，委
    請不知情之周○○於同日16時16分許，在iRent彰化火車站承
    租車牌號碼000-0000號自小客車供甲○○駕駛使用。嗣於同日
    17時15分許，乙○○依詐欺集團指示，在臺中市太平區中和街
    90巷對面之停車場，將領出之30萬元現金交給該集團指派到
    場自稱為「蔡先生」之車手，「蔡先生」則交付偽造之「臺
    灣臺北地方法院檢察署分案調查證物清單」公文書1紙給乙○
    ○。而甲○○在「蔡先生」向乙○○收款得逞後，旋依某甲指示
    ，駕駛租得之上開車輛至該處向「蔡先生」收取贓款30萬元
    ，再開車至臺中市西區公益路勤美誠品綠園道對面之統一超
    商前，將該30萬元交給某甲指定之2名不詳男子，以此方式
    掩飾及隱匿詐欺犯罪所得之去向及所在，甲○○則獲某甲免除
    所積欠之1萬元債務。嗣經乙○○發覺受騙，報警處理，因而
    循線查悉上情。
二、案經乙○○告訴暨臺中市政府警察局太平分局報告臺灣臺中地
    方檢察署檢察官偵查起訴。
　　理    由
一、證據能力部分：
  ㈠刑事訴訟法第159條之5規定：「被告以外之人於審判外之陳
    述，雖不符前4條之規定，而經當事人於審判程序同意作為
    證據，法院審酌該言詞陳述或書面陳述作成時之情況，認為
    適當者，亦得為證據。當事人、代理人或辯護人於法院調查
    證據時，知有第159條第1項不得為證據之情形，而未於言詞
    辯論終結前聲明異議者，視為有前項之同意。」本判決所引
    用被告甲○○以外之人於審判外所為言詞或書面陳述之供述證
    據，經檢察官及被告同意作為證據使用(本院卷第53頁)，本
    院審酌該等證據作成時之情況，並無違法取證或其他瑕疵，
    認為適於作為本案認定事實之依據，依上開規定，該等供述
    證據應具有證據能力。
  ㈡本案以下所引用之非供述證據，並無證據證明有出於違法取
    得之情形，復經本院依法踐行調查程序，應具有證據能力。
二、認定犯罪事實所憑之證據及理由：　　　
  ㈠前開犯罪事實，業據被吿於警詢、原審及本院審理時坦承不
    諱，核與證人即告訴人乙○○、證人陳○○、周○○於警詢時所述
    情節相符，並有告訴人之郵局存摺封面及內頁交易明細、告
    訴人交付款項之監視錄影畫面翻拍照片、告訴人手機顯示詐
    欺集團來電號碼之翻拍照片、內政部警政署反詐騙諮詢專線
    紀錄表、臺中市政府警察局太平分局太平派出所受理各類案
    件紀錄表、受(處)理案件證明單、臺中市政府警察局太平分
    局扣押筆錄、扣押物品目錄表、和雲行動服務股份有限公司
    汽車出租單、偽造之「臺灣臺北地方法院檢察署分案調查證
    物清單」等在卷可憑，足見被告之自白與事實相符而可採信
    ，事證明確，犯行堪以認定。
　㈡關於犯罪事實欄所示不詳男子「某甲」之真實身分，被告於
    警詢時供稱該名男子綽號「博偉」、微信暱稱「阿彌陀佛圖
    像」、ID「Cks168888BM」等語(偵卷第23頁)；於本院準備
    程序及審理時則供稱：指示我犯罪的人其實是黃韋銓而不是
    「博偉」，「博偉」和黃韋銓是不同人，那時候我出事了，
    黃韋銓知道我要去製作筆錄，所以叫我跟警察說我是把錢拿
    給「博偉」等語(本院卷第53、86頁)。因卷內並無其他證據
    可資認定該名不詳男子究係黃韋銓抑或持用上開ID之「博偉
    」，故本判決以「某甲」稱之，附此說明。
三、論罪科刑及撤銷原判決之理由：
  ㈠所犯罪名：
　⒈刑法第339條之4第1項之加重詐欺罪，為法定刑1年以上7年以
    下有期徒刑之罪，屬洗錢防制法第3條第1款所規定之特定犯
    罪。而洗錢防制法第2條規定：「本法所稱洗錢，指下列行
    為：一、意圖掩飾或隱匿特定犯罪所得來源，或使他人逃避
    刑事追訴，而移轉或變更特定犯罪所得。二、掩飾或隱匿特
    定犯罪所得之本質、來源、去向、所在、所有權、處分權或
    其他權益者。三、收受、持有或使用他人之特定犯罪所得。
    」本案詐欺集團向告訴人施用詐術後，指示告訴人將被騙款
    項交給車手「蔡先生」，再由被告依「某甲」指示前往向「
    蔡先生」收水後轉交給另2名不詳男子，以此方式製造金流
    斷點，掩飾及隱匿詐欺犯罪所得之去向及所在，被告參與加
    重詐欺之行為自亦該當洗錢防制法第14條第1項之一般洗錢
    罪。故核被告所為，係犯刑法第339條之4第1項第2款之3人
    以上共同詐欺取財罪、洗錢防制法第14條第1項之一般洗錢
    罪。被告以一行為觸犯上開二罪名，為想像競合犯，應依刑
    法第55條規定，從一重之3人以上共同詐欺取財罪處斷。被
    告與某甲、「蔡先生」及參與該次詐欺取財犯行之其他成員
    間，有犯意聯絡及行為分擔，為共同正犯。
  ⒉檢察官起訴書及上訴書雖認被告上開所為亦構成刑法第339條
    之4第1項第1款之冒用政府機關或公務員名義詐欺取財、第2
    16條、第211條之行使偽造公文書、第158條第1項之冒充公
    務員行使職權等罪嫌；然此為被告所否認，辯稱：我不知道
    詐騙集團是以冒充公務員及偽造公文書的方式來詐騙等語。
    按共同正犯之所以應對其他共同正犯所實施之行為負其全部
    責任者，以就其行為有犯意之聯絡為限；若他犯所實施之行
    為，為其所不及知或難以預見者，則僅應就其所知之程度，
    令負責任，未可概以共同正犯論。查現今詐欺集團所採取之
    詐欺手法多元，非必以冒用政府機關或公務員名義及偽造公
    文書之方式為之，而被告於本案詐欺集團中擔任之角色，係
    依「某甲」指示前往向取款車手收取詐欺所得款項後交給不
    詳之人層轉上繳，被告就本案係3人以上共同詐欺取財及一
    般洗錢等情雖屬知悉，惟尚乏積極證據證明被告確實知悉本
    案係以冒用政府機關或公務員名義及行使偽造公文書之方式
    施行詐術，自難以刑法第339條之4第1項第1款冒用政府機關
    或公務員名義詐欺取財之加重條件相繩，亦難認構成刑法第
    216條、第211條之行使偽造公文書罪、第158條第1項之冒充
    公務員行使職權罪。而刑法第339條之4第1項所列各款均為
    詐欺取財之加重條件，如犯詐欺取財罪兼具數款加重情形時
    ，因詐欺取財行為僅有一個，仍僅成立一罪，故此部分實質
    上僅屬加重詐欺罪加重條件之減縮，且各款加重條件既屬同
    一條文，尚非罪名有所不同，本院自無庸另為無罪之認定、
    不另諭知無罪或變更起訴法條。至於被告被訴涉犯刑法第21
    6條、第211條之行使偽造公文書、第158條第1項之冒充公務
    員行使職權罪嫌部分，因起訴書認此被訴部分與起訴且經本
    院論罪科刑部分間，具有想像競合犯之裁判上一罪關係，故
    不另為無罪之諭知。
　㈡刑之減輕事由：
　⒈想像競合犯之處斷刑，本質上係「刑之合併」。其所謂從一
    重處斷，乃將想像競合犯組成之評價上數罪，合併為科刑一
    罪，其所對應之刑罰，亦合併其評價上數罪之數法定刑，而
    為一個處斷刑。易言之，想像競合犯侵害數法益者皆成立犯
    罪，論罪時必須輕、重罪併舉論述，同時宣告所犯各罪名，
    包括各罪有無加重、減免其刑之情形，亦應說明論列，量刑
    時併衡酌輕罪部分量刑事由，評價始為充足，然後依刑法第
    55條前段規定「從一重處斷」，非謂對於其餘各罪可置而不
    論。因此，法院決定處斷刑時，雖以其中最重罪名之法定刑
    ，做為裁量之準據，惟於裁量其輕重時，仍應將輕罪合併評
    價在內(最高法院108年度台上字第4405、4408號判決要旨)
    。洗錢防制法第16條第2項規定：「犯前2條之罪，在偵查或
    審判中自白者，減輕其刑。」被告在偵查(警詢)、原審及本
    院審判中均自白一般洗錢犯行，雖其所犯一般洗錢罪係屬想
    像競合犯其中之輕罪，惟本院於後述量刑時仍當一併衡酌該
    部分減輕其刑事由，先此敘明。
　⒉刑之量定，為求個案裁判之妥當性，法律固賦予法院裁量權
    ，但此項裁量權之行使，除應依刑法第57條規定，審酌行為
    人及其行為等一切情狀，為整體之評價，並應顧及比例原則
    與平等原則，使罪刑均衡，輕重得宜，以契合社會之法律感
    情。刑法第59條規定犯罪之情狀可憫恕者，得酌量減輕其刑
    ，其所謂「犯罪之情狀」，與同法第57條規定科刑時應審酌
    之一切情狀，並非有截然不同之領域，於裁判上酌減其刑時
    ，應就犯罪一切情狀(包括第57條所列舉之10款事項)，予以
    全盤考量，審酌其犯罪有無可憫恕之事由(即有無特殊之原
    因與環境，在客觀上足以引起一般同情，以及宣告法定低度
    刑，是否猶嫌過重等等)，以為判斷。查被告參與實施本案
    犯行固屬違法，應受刑罰制裁，但其行為時年僅18歲，甫脫
    離少年階段而尚未成年，年輕識淺思慮不周，為貪圖小利犯
    下本案，犯罪所得利益非鉅，犯後始終坦承犯行，並於原審
    審理時以超過告訴人被騙金額(30萬元)之31萬元與告訴人成
    立和解且當庭給付完畢(原審卷第79至80頁和解筆錄)，被告
    盡力彌補過錯，顯有悔意，另審酌其犯罪手段及情節，堪認
    若科以刑法第339條之4第1項所定1年以上7年以下之有期徒
    刑，尚屬過苛，在客觀上足以引起一般之同情，故依刑法第
    59條規定酌量減輕其刑。
  ㈢撤銷原判決之理由：
　　檢察官上訴意旨指摘原判決就被告被訴刑法第216條、第211
    條行使偽造公文書、第158條第1項冒充公務員行使職權等罪
    嫌不另諭知無罪為不當云云，雖無可採(理由見前述㈠⒉)，然
    原判決因有下列違失，即屬無可維持，應由本院予以撤銷改
    判：
　⒈按「除被告所犯為死刑、無期徒刑、最輕本刑為3年以上有期
    徒刑之罪或高等法院管轄第一審案件者外，於前條第1項程
    序進行中，被告先就被訴事實為有罪之陳述時，審判長得告
    知被告簡式審判程序之旨，並聽取當事人、代理人、辯護人
    及輔佐人之意見後，裁定進行簡式審判程序。法院為前項裁
    定後，認有不得或不宜者，應撤銷原裁定，依通常程序審判
    之。」刑事訴訟法第273條之1第1、2項定有明文。所謂「不
    宜」為簡式審判程序者，例如：被告雖就被訴事實為有罪之
    陳述，但該自白內容是否真實，尚有可疑；或被告對於裁判
    上一罪或數罪併罰之案件，僅就部分案情自白犯罪等情形，
    於此因有證據共通之關係，若割裂適用而異其審理程序，對
    於訴訟經濟之實現，要無助益，此時，自以適用通常程序為
    宜。從而法院裁定進行簡式審判程序後，必以被告全部有罪
    之判決為限。倘認被告上開有罪之陳述仍有疑義，或有「不
    宜」為有罪實體判決之情形者，自應行通常審判程序，方屬
    適法(最高法院98年度台非字第298號判決要旨)。查被告於
    原審準備程序中雖就全部被訴事實為有罪之陳述，原審因而
    裁定行簡式審判，惟經審理結果，原審就被告被訴行使偽造
    公文書及冒充公務員行使職權部分，既認應不另為無罪之諭
    知，即認定被告此部分有罪之陳述仍有疑義，依上開說明，
    原不得依簡式審判程序審判，原審未撤銷行簡式審判之原程
    序裁定，繼續依簡式審判程序審判，訴訟程序顯有違誤。　
  ⒉原判決未適用刑法第59條規定對被告酌減其刑，容有失當。
　㈣刑之酌科：
　  本院審酌被告正值青壯，不思以正當途徑賺錢還債，竟從事
    本案收水工作，造成告訴人之財產損失及精神痛苦，並破壞
    人際互信基礎，危害社會經濟秩序，所生損害非輕，考量被
    告參與犯罪程度，告訴人遭詐騙金額多寡，被告所獲取不法
    利益數額，犯後於偵、審中自白全部犯行(一般洗錢、加重
    詐欺)，已與告訴人成立和解並履行完畢，兼衡被告自陳教
    育程度為高職畢業，目前待業中等一切情狀，量處有期徒刑
     6月。
　㈤緩刑宣告：　
　  被告未曾因故意犯罪受有期徒刑以上刑之宣告確定，有臺灣
    高等法院被告前案紀錄表在卷可憑。本院考量被告行為時年
    僅18歲，智慮尚淺，係為抵債而為本案犯行，犯罪後始終坦
    白承認，並與告訴人達成和解且全數賠償完畢，告訴人同意
    給予緩刑宣告(原審卷第77頁)等情，堪信被告歷經偵、審程
    序及罪刑宣告之教訓，當知所警惕而無再犯之虞，因認所宣
    告之刑以暫不執行為適當，依刑法第74條第1項第1款規定諭
    知緩刑2年，以啟自新。　
  ㈥沒收部分：
  ⒈被告賠付告訴人之金額(31萬元)遠超過其犯罪所得(免除1萬
    元債務)，應認其犯罪所得已實際合法發還告訴人，依刑法
    第38條之1第5項規定，不予宣告沒收或追徵。
  ⒉洗錢防制法第18條第1項前段固規定：「犯第14條之罪，其所
    移轉、變更、掩飾、隱匿、收受、取得、持有、使用之財物
    或財產上利益，沒收之。」惟刑法第11條明定：「本法總則
    於其他法律有刑罰、保安處分或沒收之規定者，亦適用之。
    但其他法律有特別規定者，不在此限。」是以，除上述洗錢
    防制法第18條第1項前段所定洗錢標的沒收之特別規定外，
    其餘刑法第38條之1第5項、第38條之2第2項等沒收相關規定
    ，於本案亦有其適用。查本案洗錢標的即告訴人被騙款項，
    業已全數發還告訴人，故依刑法第38條之1第5項規定，不予
    宣告沒收或追徵。　　　　　
據上論斷，應依刑事訴訟法第369條第1項前段、第364條、第299
條第1項前段，判決如主文。
本案經檢察官張富鈞提起公訴，檢察官林卓儀提起上訴，檢察官
丙○○到庭執行職務。
中　　華　　民　　國　　111 　年　　3 　　月　　9 　　日
                  刑事第八庭  審判長法  官  林清鈞
                                    法  官  簡婉倫
                                    法  官  黃小琴
以上正本證明與原本無異。
如不服本判決，應於收受送達後20日內向本院提出上訴書狀，其
未敘述上訴理由者，並得於提起上訴後20日內向本院補提理由書
(均須按他造當事人之人數附繕本)「切勿逕送上級法院」。因疫
情而遲誤不變期間，得向法院聲請回復原狀。

                                    書記官  李宜珊
　　　　　　　　　　　　　　　　　　
中　　華　　民　　國　　111 　年　　3 　　月　　9 　　日
附錄論罪科刑法條：
刑法第339條之4第1項
犯第339條詐欺罪而有下列情形之一者，處1年以上7年以下有期
徒刑，得併科1百萬元以下罰金：
一、冒用政府機關或公務員名義犯之。
二、三人以上共同犯之。
三、以廣播電視、電子通訊、網際網路或其他媒體等傳播工具，
    對公眾散布而犯之。
洗錢防制法第14條第1項
有第2條各款所列洗錢行為者，處7年以下有期徒刑，併科新臺幣
5百萬元以下罰金。